【裁判字號】    97,重訴,19
【裁判日期】    970327
【裁判案由】    塗銷所有權移轉登記
【裁判全文】
臺灣臺南地方法院民事判決              97年度重訴字第19號
原      告  永豐商業銀行股份有限公司
法定代理人  丙○○
訴訟代理人  甲○○
被      告  丁○○
            乙○○
共      同
訴訟代理人  江信賢律師
            曾靖雯律師
            蔡麗珠律師
            熊家興律師
上列當事人間請求塗銷所有權移轉登記事件，經本院於民國97年
3月13日言詞辯論終結，判決如下：
    主  文
原告之訴駁回。
訴訟費用新臺幣貳拾參萬肆仟陸佰肆拾元由原告負擔。
    事實及理由
一、原告起訴主張略以：
(一)、緣案外人展慶鋁業股份有限公司（下稱展慶公司）邀同第三
    人乙○○等為連帶保證人，於民國（下同）95年3月28日簽
    立綜合授信約定書，保證案外人展慶公司向聲請人借款。后
    案外人展慶公司於96年3月8日申請國外即期信用狀開狀，並
    於96年3月14日轉貸一筆美金貳拾伍萬陸仟壹佰貳拾玖元貳
    角捌分整，約定到期一次繳納本息。
(二)、詎料案外人展慶公司竟於96年5月18日票據拒絕往來，且到
    期未依約還款，原告爰依債務人等所簽立之綜合授信約定書
    第一節第六條約定視為全部到期，債務人等應連帶一次清償
    所有借款，惟迭經催討無效，尚有如附表三所示之本金、利
    息及違約金迄未受償，迭經催討無效。被告乙○○既為連帶
    保證人，自應負擔連帶給付責任，惟亦屢催無效，原告已依
    法對借款人及連帶保證人訴追，經鈞院96年度促字第40710
    號支付命令及其確定證明書核發執行名義在案。
(三)、未料被告乙○○為逃避本案債務，竟已於95年4月11日及12
    日將前開附表一、二所示之二處不動產登記贈與其妻即被告
    丁○○，並於95年4月24日及21日分別向台南市台南地政事
    務所及台南縣永康地政事務所為所有權移轉登記。
(四)、依民法第244條第1項之規定：「債務人所為之無償行為，有
    害及債權者，債權人得聲請法院撤銷之」；次按最高法院42
    年台上字第323號判例略謂：「債權人依民法第244條規定，
    撤銷債務人所為之有償或無償行為者，祇需具備下列之條件
    ：一、為債務人所為之法律行為。二、其法律行為有害於債
    權人。三、其法律行為係以財產為目的‧‧‧‧。至於債務
    人之法律行為除有特別規定外，無論為債權行為抑為物權行
    為，均非所問」。而今被告間就系爭標的物所有權移轉行為
    之原因為『夫妻贈與』，可由該不動產謄本所載得之，贈與
    行為係屬無償行為；且債務人之責任財產為全體債權人之共
    同擔保，被告乙○○於債務未償之際，竟將其原有即系爭之
    二處不動產贈與予被告丁○○，使原告對債務求償來源遭致
    損害，自屬有害及債權人之行為。
(五)、被告乙○○將如附表一、二所示之不動產移轉登記予被告丁
    ○○時，原告對被告乙○○已取得債權：
１、按保證債務之所謂連帶，係指保證人與主債務人負同一債務
    ，對於債權人各負全部給付之責任者而言，此就民法第272
    條第1項規定連帶債務之文義參照觀之甚明。最高法院45年
    台上字第1426號著有判例足參。又稱保證者，謂當事人約定
    一方於他方之債務人不履行債務時，由其代負履行責任之契
    約，民法第739條定有明文。而契約之債務，除附有條件或
    期限者外，於該契約成立時即已發生。故未附有條件或期限
    之保證契約成立後，保證人就主債務人於保證契約約定期間
    內所生對於債權人之債務，均應代負履行之責任，即其債務
    始於保證契約成立之時，終於約定保證期間內主債務人對保
    證契約債權人之債務全部履行完畢為止。最高法院91年度台
    上字第1513號裁判參照。是連帶保證人與主債務人負有同一
    債務，並對於債權人各負全部給付之責，是其於同意擔任主
    債務人之連帶保證人時，其代負履行責任之保證債務即已發
    生，並非迨至主債務人不履行債務時，才發生保證債務。
２、經查，本件被告乙○○於95年3月28日與原告簽訂綜合授信
    約定書，就訴外人展慶公司對原告現在及將來所負之債務，
    在40,200,000元範圍內，同意擔任連帶保證人，揆諸上開說
    明所示，被告乙○○對原告之連帶保證債務，於被告乙○○
    95年3月28日簽訂上開綜合授信約定書時起，即已發生。是
    被告乙○○辯稱其所負之連帶保證債務，在被告二人為系爭
    不動產之贈與及所有權移轉豋記行為時，系爭債權因尚未發
    生，故其債權不存在等等，洵屬無據，尚非有理。是被告乙
    ○○將如附表一、二所示之不動產無償贈與予被告丁○○時
    ，原告實已對被告乙○○存有債權。另原告請求被告乙○○
    清償借款之訴，業已取得鈞院96年度促字第40710號支付命
    令及其確定證明書在案。
(六)、被告間就如附表一、二所示之不動產所為之贈與債權及物權
    行為，應予撤銷，並應將該不動產之所有權移轉登記予以塗
    銷：
１、按債務人所為之無償行為，有害及債權者，債權人得聲請法
    院撤銷之。債權人依第1項或第2項之規定聲請法院撤銷時，
    得並聲請命受益人或轉得人回復原狀。民法第244條第1、4
    項分別定有明文。又撤銷權之行使，旨在保全債務人之責任
    財產，以確保債權人之債權，故僅債務人之行為，於行為時
    致債權人之債權不能獲得滿足，始得行使之，故民法第244
    條第1項所規定「有害及債權者」，係指債務人之行為，積
    極的減少財產，或消極的增加債務，因而使債權人之債權不
    能獲得清償之情形（參照最高法院88年台上字第1504號、81
    年台上字第207號及77年台上字第784號裁判意旨）。蓋債權
    人可保全之債務人責任財產，以債之關係成立時之狀態為準
    ，債權發生當時之責任財產為債務人之信用基礎。
２、經查，本件被告乙○○係基於民法贈與之法律關係，將如附
    表一、二所示之不動產無償贈與予被告丁○○，並辦理所有
    權移轉登記予被告丁○○，是被告間之贈與行為應屬無償行
    為無訛，且基於債務人之總財產為所有債權人債權之總擔保
    原則，被告乙○○擅自將其所有之不動產，無償贈與予被告
    丁○○之行為，顯已產生減少其資力之結果。
３、被告乙○○於95年3月28日簽立之綜合授信契約書係屬未定
    期間之最高限額保證非屬一般保證契約，依最高法院77年台
    上字第943號判例意旨，被告乙○○在依民法第754條規定終
    止保證契約之前，所生約定範圍內之債務均為保證契約效力
    所及，自應負連帶清償之責，亦即被告乙○○之責任財產所
    擔保之保證債務範圍係保證契約有效期間內所發生之全部債
    務，至於被告抗辯因展慶公司系爭債權發生在系爭不動產移
    轉之後，故而原告不得行使撤銷權云云，顯然無據。被告乙
    ○○除已移轉之系爭不動產外，已無其他較具實益資產存在
    ，顯不足清償積欠原告美金193,027.39 之保證債務，故乙
    ○○上開無償贈與系爭不動產之行為，自有損害原告之債權
    ，原告依民法第244條第1項規定，請求法院撤銷之，洵屬正
    當，應有理由。
(七)、訴之聲明：請求判決被告丁○○、乙○○就如附表一、二
    所示之不動產所為贈與之債權行為及所有權移轉之物權行為
    應予撤銷。請求判決被告丁○○應將系爭二筆不動產以贈
    與為原因於民國95年4月24日向台南市台南地政事務所，及
    民國95年4月21日向台南縣永康地政事務所辦理所有權移轉
    之登記予以塗銷。
二、被告則以：
(一)、「債權人得依民法第244條規定行使撤銷權，以其債權於債
    務人為詐害行為時，業已存在者為限，若債務人為詐害行為
    時，其債權尚未發生，自不許其時尚非債權人之人，於嗣後
    取得債權時，溯及的行使撤銷權」、「查債務人所為之無償
    行為，有害及償權者，依民法第244條第1項規定，債權人固
    得聲請法院撤銷之。然必其債權於債務人為上項行為時，業
    已存在者為限，始得行使此種撤銷權。若債務人為上項行為
    時，其債權未發生，自不許其時尚非債權人之人，於嗣後取
    得債權時，溯及的行使撤銷權」、「按對於債務人所為之無
    償或有償行為，提起撤銷之訴之債權人，必以其債權存在為
    先決條件，如其債權根本不存在，即無民法第244條之撤銷
    訴權可言」、「民法所謂條件，係當事人以將來客觀上不確
    定事實之成就或不成就，決定法律行為效力之發生或消滅之
    一種附款。倘當事人就既已存在之債務，約定於預期不確定
    事實發生時履行，則為清償期之約定，而非條件。對於債務
    人所為之無償或有償行為，提起撤銷之訴之債權人，又以其
    債權存在為先決條件，如其債權根本不存在，自無民法第24
    4條之撤銷訴權可言」（最高法院62年台上字第2609號判例
    、72年度台上字第3523號、83年度台上字第54號、94年度台
    上字第1609號裁判參照）。
(二)、被告移轉附表一、二所示之不動產係在95年4月間，而案外
    人展慶公司是於上開不動產移轉登記一年後之96年3月間，
    始巷原告申請國外即期信用狀開狀並轉貸（下稱系爭債權）
    ，嗣於96年5月18日因票據拒絕往來而致債務視為全部到期
    ，簡言之，被告二人為不動產移轉當時，系爭債權並未發生
    ，依上開裁判所示，原告應無民法第244條之撤銷訴權可言
    ，亦不得以嗣後發生之系爭債權為由，而溯及行使撤銷權。
(三)、又案外人展慶公司對原告95年間之借款，早已於95年10月19
    日全數清償完畢，該時被告乙○○對原告並未負有任何保證
    債務，倘認原告得因系爭債權，而溯及行使撤銷權，非但於
    法不合，更是嚴重侵害人民之財產權等語，資為抗辯。
(四)、並聲明：駁回原告之訴。
三、兩造不爭執事項：
(一)、被告乙○○簽立保證契約係於95年3月28日。
(二)、如附表一、二所示之系爭台南市土地移轉登記日期為95年4
    月24日，永康市部分移轉登記日期為95年4月21日。
(三)、案外人展慶公司開發信用狀申請日期為96年3月8日，押匯日
    期96年3月14日。並積欠原告美金193,027元。
(四)、原告對於案外人展慶公司及被告乙○○取得執行名義為本院
    96年度促40710號之付命令，生效日期96年7月30日。（債權
    金額為美金193,027元）。
四、得心證之理由：
(一)、查原告係於97年1月14日15時08分由臺北國際商業銀行股份
    有限公司利用網路申領如附表一、二所示之電子謄本，此有
    原告所提如附表一、二所示之電子謄本在卷可按，且徵之原
    告與案外人展慶公司簽立開發信用狀申請日期為96年3月8日
    ，押匯日期96年3月14日，並於96年7月30日核發支付命令確
    定，案外人展慶公司與被告乙○○積欠債權金額為美金
    193,027元之事實，足認原告提起本訴（97年1月16日）並未
    逾一年期間，應可認定。
(二)、「債權人得依民法第244條規定行使撤銷權，以其債權於債
    務人為詐害行為時，業已存在者為限，若債務人為詐害行為
    時，其債權尚未發生，自不許其時尚非債權人之人，於嗣後
    取得債權時，溯及的行使撤銷權」（最高法院62 年台上字
    第2609號判例參照）。經查：
１、本件原告與被告乙○○簽立保證契約係於95年3月28日、被
    告移轉如附表一、二所示之土地登記日期為95年4月24日及
    95年4月21日、案外人展慶公司向原告簽立開發信用狀申請
    日期為96年3月8日，押匯日期96 年3月14日暨被告乙○○、
    案外人展慶公司於96年7月30日經核發支付命令確定，欠原
    告美金193,027元之事實，為兩造所不爭執，則依上開最高
    法院62年台上字第2609號判例說明，被告間之系爭不動產移
    轉當時，即95年4月24日、95年4月21日當時，原告與案外人
    展慶公司之間尚無任何金錢債務存在，亦即原告與被告乙○
    ○之間亦無任何金錢保證債務之發生，應可認定。
２、因之，依上開判例所述，被告等於95年4月24日及95年4 月
    21日所為，如確係屬詐害行為時，當時原告對案外人展慶公
    司之債權尚未發生，被告乙○○為連帶保證人，亦因無主債
    務之存在，當時亦無連帶保證債務之存在，自不許其時尚非
    為債權人原告，於嗣後於96年7月30日取得債權時，溯及的
    行使撤銷權，被告此部分之抗辯，自屬可採。
３、從而，原告依民法第244條第1項規定，請求判決被告丁○
    ○、乙○○就如附表一、二所示之不動產所為贈與之債權行
    為及所有權移轉之物權行為應予撤銷。請求判決被告丁○
    ○應將系爭二筆不動產以贈與為原因於民國95年4月24日向
    台南市台南地政事務所，及民國95年4月21日向台南縣永康
    地政事務所辦理所有權移轉之登記予以塗銷，為無理由，應
    予駁回。又民事訴訟法第78條，訴訟費用，由敗訴之當事人
    負擔；同法第87條第1項，法院為終局判決時，應依職權為
    訴訟費用之裁判。本件之訴訟費用確定為234,640元（裁判
    費用234,640元），爰宣示如主文第二項所示。
五、兩造其餘訴訟資料、攻擊及防禦方法，經本院審酌後，認與
    判決結果尚不生影響，無一一論述必要，附此敘明。
六、據上論結，原告之訴為無理由，依民事訴訟法第78條，判決
    如主文。
中    華    民    國    97    年    3    月    27    日
                  民事第二庭  法  官  曾鴻銘
以上正本係照原本作成。
如對本判決上訴，須於判決送達後20日內向本院提出上訴狀（應
附繕本）。
中    華    民    國    97    年    3    月    27    日
                              書記官  陳志德


司法院資訊處製作；財團法人民間司法改革基金會備份。
